臺灣板橋地方法院刑事判決　　　　　　　99年度訴字第3596號
公　訴　人　臺灣板橋地方法院檢察署檢察官
被　　　告　郭姵君
選任辯護人　陳敏男律師
　　　　　　黃育勳律師
上列被告因偽造文書等案件，經檢察官提起公訴（99年度偵字第
23094、30402號），因被告於本院準備程序中為有罪之陳述，本
院告知被告簡式審判程序之旨，並聽取當事人之意見後，經合議
庭裁定由受命法官獨任進行簡式審判程序，判決如下：
    主  文
郭姵君犯如附表一所示之罪，各處如附表一所示之刑。應執行有
期徒刑壹年陸月，如易科罰金，以新臺幣壹仟元折算壹日，如附
表二、三所示偽造之「臺北市私立光仁國民小學」、「侯文龍」
、「臺北縣私立光仁高中」印文，均沒收。
    事  實
一、郭姵君意圖為自己不法之所有，基於詐欺取財及行使偽造私
    文書之犯意，分別為下列犯行：
（一）於民國九十七年四月二十四日前之某日（起訴書誤載為九
      十七年八月間），在址設新北市○○區○○路二段四六巷
      一之二二號之葦峻裝潢工程有限公司（下稱葦峻公司）內
      ，向該公司負責人林朝福佯稱：其為臺北市私立光仁國民
      小學（下稱光仁國小）家長委員，可介紹林朝福承攬光仁
      國小之系統組合櫃工程云云，致林朝福陷於錯誤，分別於
      九十七年四月二十四日、五月九日，各交付新臺幣（下同
      ）一百萬元、四十一萬九千二百元作為工程押標金，嗣於
      同年六月間，又陸續交付二十萬元、四十萬元之現金予郭
      姵君作為疏通費用。
（二）其後，郭姵君為取信林朝福，另基於行使偽造私文書之犯
      意，於不詳時、地，以其前於九十七年二月十八日在臺北
      市委由某不知情之成年刻印業者，偽造「臺北市私立光仁
      國民小學」、「侯文龍」之印章各一枚，蓋用於如附表二
      編號1 所示之契約書上，偽造「臺北市私立光仁國民小學
      」、「侯文龍」之印文各一枚，表彰光仁國小招標系統組
      合櫃工程，由家長委員郭姵君以一千二百九十六萬元得標
      ，並支付押標金一百四十一萬元九千二百六十四元之旨，
      而偽造如附表二編號1 所示之契約書，足以生損害於光仁
      國小對於採購契約管理之正確性及侯文龍，郭姵君並於九
      十七年九月十八日，在上址葦峻公司內，將前開偽造之契
      約書持向林朝福行使，林朝福即在該契約書上分別蓋用葦
      峻公司之大小章，表示願承攬該系統組合櫃工程。
（三）嗣上開工程原訂於九十八年寒假前施工、同年二月完工，
      郭姵君為免東窗事發，竟又基於行使偽造私文書之犯意，
      於九十八年三月四日，在新北市板橋區某咖啡館內，以前
      揭偽造之「臺北市私立光仁國民小學」、「侯文龍」印章
      ，蓋用於如附表二編號2 所示之承諾書上，偽造「臺北市
      私立光仁國民小學」、「侯文龍」之印文各二枚，表彰該
      系統組合櫃工程將延至九十八年六月二十五日至同年七月
      二十五日間施工，光仁國小承諾若屆期無法施工，願加倍
      返還已收之工作履約金（保證金）之旨，而偽造如附表二
      編號2 所示之承諾書，並於九十八年三月十八日（起訴書
      誤載為同年月四日）持至葦峻公司交予林朝福而行使之，
      足以生損害於光仁國小及侯文龍。
（四）郭姵君為掩飾前揭犯行，另基於行使偽造私文書之犯意，
      於九十八年十月十二日，在新北市板橋區某咖啡館內，以
      前揭偽造之「臺北市私立光仁國民小學」印章，蓋用於如
      附表二編號3 所示之契約書上，偽造「臺北市私立光仁國
      民小學」之印文一枚，表示該系統組合櫃工程將延至九十
      八年十一月一日至同年十二月二十六日間施工之旨，而偽
      造如附表二編號3 所示之契約書，並於九十八年十月十二
      日後某日（起訴書誤載為九十八年十月十二日），持至葦
      峻公司交付予林朝福向其表示工程將再延期而行使之，足
      以生損害於光仁國小。
（五）郭姵君另基於詐欺取財及行使偽造私文書之犯意，於九十
      八年九月間，先以電話向林朝福佯稱：可再介紹林朝福承
      攬光仁國小防焰超耐磨柚木工程云云，復為取信林朝福，
      而於不詳時、地，以前揭偽造之「臺北市私立光仁國民小
      學」印章，蓋用於如附表二編號4 所示之契約書上，偽造
      「臺北市私立光仁國民小學」之印文一枚，表彰光仁國小
      防焰超耐磨柚木工程，由家長委員郭姵君以八百五十萬元
      得標，並支付押標金六十七萬二千元之旨，而偽造如附表
      二編號4 所示之承諾書，足以生損害於光仁國小對於採購
      契約管理之正確性，郭姵君並於九十八年十月十二日持至
      葦峻公司向林朝福行使，致林朝福陷於錯誤，在該契約書
      上分別蓋用葦峻公司之大小章，表示願承攬該防焰超耐磨
      柚木工程，並當場交付工程押標金六十七萬二千元予郭姵
      君。後因林朝福遲未接獲上開二工程開工通知發覺有異，
      始悉受騙。
（六）郭姵君另基於詐欺取財及行使偽造私文書之犯意，先於不
      詳時、地，以其前於九十七年二月十八日在臺北市委由某
      不知情之成年刻印業者，偽造「臺北縣私立光仁高中」、
      「臺北市私立光仁國民小學」之印章各一枚，分別蓋用於
      如附表三編號1 、2 、4 所示之合約書上，偽造「臺北縣
      私立光仁高中」印文一枚、「臺北市私立光仁國民小學」
      印文共二枚，表彰臺北縣私立光仁高中（下稱光仁高中）
      遮光防焰窗簾工程、光仁國小塑膠地磚工程、防焰超耐磨
      柚木工程，由家長委員郭姵君得標並支付押標金之旨，而
      偽造如附表三編號1 、2 、4 所示之合約書，足生損害於
      光仁高中、光仁國小對於採購契約管理之正確性，復於九
      十九年一月十六日上午十時許，在新北市○○區○○路一
      段五七號「客喜康」（起訴書誤載為「喜客康」）咖啡店
      內，將如附表三編號1 、2 、4 所示之合約書持向徐文魁
      行使，並向徐文魁佯稱：其為光仁高中、光仁國小之家長
      委員，可將其已得標如附表三編號1 、2 、4 所示之學校
      工程轉包予徐文魁云云，致徐文魁陷於錯誤，分別於九十
      九年一月十六日、一月十九日，各交付五十萬元、四十萬
      元予郭姵君作為工程押標金之用。
（七）郭姵君復基於詐欺取財及行使偽造私文書之犯意，先於不
      詳時、地，以前揭偽造之「臺北市私立光仁國民小學」印
      章，蓋用於如附表三編號3 所示之契約書上，偽造「臺北
      市私立光仁國民小學」印文一枚，而偽造如附表三編號3
      所示之契約書，表彰光仁國小系統組合櫃工程，由家長委
      員郭姵君得標並支付押標金之旨，足生損害於光仁國小對
      於採購契約管理之正確性，復於九十九年三月十日，在新
      北市新店區○○○街徐文魁之工地中，將如附表三編號3
      所示之契約書持向徐文魁行使，並向徐文魁佯稱：可將其
      已得標如附表三編號3 所示之系統組合櫃工程轉包予徐文
      魁云云，致徐文魁陷於錯誤，於九十九年三月十三日，在
      臺北市萬華區○○○路○段三八四號三樓之四徐文魁之住
      處，交付二十七萬元予郭姵君作為工程押標金之用。嗣因
      徐文魁遲未接獲上開工程開工通知發覺有異，電詢光仁高
      中、光仁國小，始知受騙，報警處理後循線查獲。
二、案經林朝福訴由臺灣板橋地方法院檢察署、徐文魁訴由新北
    市政府警察局板橋分局報請臺灣板橋地方法院檢察署檢察官
    偵查起訴。
    理  由
一、上揭事實，迭據被告郭姵君於偵查及本院審理時坦承不諱，
    核與證人即告訴人林朝福、徐文魁於警詢及偵查中指述之情
    節大致相符，並經證人即光仁國小總務主任林慧慧於偵查中
    、光仁高中總務主任張嘯石於警詢及偵查中證述綦詳；且有
    如附表二、三所示偽造之契約書、承諾書、合約書共八份、
    被告簽立之收據三紙、被告於九十九年四月二十七日簽發之
    本票一紙（面額一二七萬元、付款人郭姵君、到期日九十九
    年五月六日、本票號碼○七三四六四號）、切結書一份附卷
    可稽，足徵被告前揭不利於己之自白與事實相符，應堪採信
    。是本案事證明確，被告犯行洵堪認定，應予依法論科。
二、核被告所為，各係犯如附表一所示之罪。其利用不知情之成
    年刻印業者偽刻「臺北市私立光仁國民小學」、「侯文龍」
    、「臺北縣私立光仁高中」之印章，為間接正犯；被告偽造
    如附表二、三所示印章及印文之行為，均係偽造如附表二、
    三所示私文書之部分行為，而其偽造該等私文書後復持以行
    使，其偽造之低度行為應為行使之高度行為所吸收，皆不另
    論罪。又按刑法上一行為而觸犯數罪名之想像競合犯存在之
    目的，在於避免對於同一不法要素予以過度評價，其所謂「
    同一行為」係指所實行者為完全或局部同一之行為而言。因
    此刑法修正刪除牽連犯之規定後，於修正前原認屬於方法目
    的或原因結果之不同犯罪，其間果有實行之行為完全或局部
    同一之情形，應得依想像競合犯論擬（最高法院九十七年度
    台上字第三四九四號判決意旨參照），本件被告如事實欄一
    （五）、（六）、（七）所示行使偽造私文書之行為，乃其
    詐欺取財之方法，且為實行詐欺取財犯行之一部，自屬以一
    行為而觸犯行使偽造私文書及詐欺取財二罪名，為想像競合
    犯，應均依刑法第五十五條之規定，各從一重之行使偽造私
    文書罪處斷，公訴意旨認此部分犯行應予分論併罰，容有未
    洽。另被告所為如事實欄一（一）至（七）之犯行，時間均
    相隔數月之久，客觀上具有時、空上之差距，而其所為如事
    實欄一（二）、（三）、（四）之三次行使偽造私文書犯行
    ，係於向被害人林朝福詐得財物後，為免東窗事發，新生犯
    意之獨立行為，均係基於各別犯意而為之，應予分論併罰。
    本院審酌被告前有多次類此前科，有臺灣高等法院被告前案
    紀錄表一份在卷可按，兼衡其犯罪之動機、目的、手段，對
    被害人林朝福、徐文魁造成鉅額財產之損害，應予非難，惟
    考量被告犯後自始坦認犯行，頗具悔意，且業與被害人林朝
    福、徐文魁達成和解，並陸續賠償被害人所受損害之部分金
    額，此有和解書、收據、臺北市萬華區調解委員會調查書各
    一份附卷足參（見本院卷被證一、被證二；九十九年度偵字
    第二三○九四號偵查卷第六十八頁），其犯後態度尚稱良好
    等一切情狀，分別量處如主文所示之刑，暨定其應執行之刑
    ，並均諭知易科罰金之折算標準，以資懲儆。
三、如附表二、三所示文件上偽造之「臺北市私立光仁國民小學
    」、「侯文龍」、「臺北縣私立光仁高中」印文，不問屬於
    犯人與否，均應依刑法第二百十九條規定宣告沒收；至被告
    所偽造如附表二、三所示之文件，均已因被告行使交付予被
    害人林朝福、徐文魁，而非屬被告所有，自不得宣告沒收；
    另偽造之「臺北市私立光仁國民小學」、「侯文龍」、「臺
    北縣私立光仁高中」印章各一枚，均未據扣案，且已遭被告
    丟棄，業據被告於本院審理時供稱在卷，復無積極事證證明
    目前仍然存在，爰不併予宣告沒收。
據上論斷，應依刑事訴訟法第二百七十三條之一第一項、第二百
九十九條第一項前段，刑法第二百十六條、第二百十條、第三百
三十九條第一項、第五十五條、第四十一條第一項前段、第八項
、第五十一條第五款、第二百十九條，刑法施行法第一條之一第
一項、第二項前段，判決如主文。
本案經檢察官陳宣每到庭執行職務。
中    華    民    國   100    年    3     月    31    日
                  刑事第八庭      法  官  劉  安  榕
以上正本證明與原本無異。
如不服本判決，應於判決送達後10日內敘明上訴理由，向本院提
出上訴書狀（應附繕本），上訴於臺灣高等法院；未敘述上訴理
由者，應於上訴期間屆滿後20日內向本院補提理由書（均須按他
造當事人之人數附繕本），切勿逕送上級法院。
                                  書記官  陳  盈  真
中    華    民    國   100    年    4     月    8     日
附錄本案論罪科刑法條全文：
中華民國刑法第216條
行使第210 條至第215 條之文書者，依偽造、變造文書或登載不
實事項或使登載不實事項之規定處斷。
中華民國刑法第210條
偽造、變造私文書，足以生損害於公眾或他人者，處5 年以下有
期徒刑。
中華民國刑法第339條
意圖為自己或第三人不法之所有，以詐術使人將本人或第三人之
物交付者，處5 年以下有期徒刑、拘役或科或併科1 千元以下罰
金。
以前項方法得財產上不法之利益或使第三人得之者，亦同。
前二項之未遂犯罰之。
附表一：
┌──┬─────┬──────┬───────────┐
│編號│ 犯罪事實 │所犯法條    │主文                  │
├──┼─────┼──────┼───────────┤
│ 1  │事實欄一、│刑法第339條 │郭姵君意圖為自己不法之│
│    │（一）部分│第1項之詐欺 │所有，以詐術使人將本人│
│    │          │取財罪。    │之物交付，處有期徒刑陸│
│    │          │            │月，如易科罰金，以新臺│
│    │          │            │幣壹仟元折算壹日。    │
├──┼─────┼──────┼───────────┤
│ 2  │事實欄一、│刑法第 216條│郭姵君行使偽造私文書，│
│    │（二）部分│、第 210條之│足以生損害於他人，處有│
│    │          │行使偽造私文│期徒刑參月，如易科罰金│
│    │          │書罪。      │，以新臺幣壹仟元折算壹│
│    │          │            │日。如附表二編號1 所示│
│    │          │            │偽造之「臺北市私立光仁│
│    │          │            │國民小學」、「侯文龍」│
│    │          │            │印文各壹枚，均沒收。  │
├──┼─────┼──────┼───────────┤
│ 3  │事實欄一、│刑法第 216條│郭姵君行使偽造私文書，│
│    │（三）部分│、第 210條之│足以生損害於他人，處有│
│    │          │行使偽造私文│期徒刑參月，如易科罰金│
│    │          │書罪。      │，以新臺幣壹仟元折算壹│
│    │          │            │日。如附表二編號2 所示│
│    │          │            │偽造之「臺北市私立光仁│
│    │          │            │國民小學」、「侯文龍」│
│    │          │            │印文各貳枚，均沒收。  │
├──┼─────┼──────┼───────────┤
│ 4  │事實欄一、│刑法第 216條│郭姵君行使偽造私文書，│
│    │（四）部分│、第 210條之│足以生損害於他人，處有│
│    │          │行使偽造私文│期徒刑參月，如易科罰金│
│    │          │書罪。      │，以新臺幣壹仟元折算壹│
│    │          │            │日。如附表二編號3 所示│
│    │          │            │偽造之「臺北市私立光仁│
│    │          │            │國民小學」壹枚沒收。  │
├──┼─────┼──────┼───────────┤
│ 5  │事實欄一、│刑法第 216條│郭姵君行使偽造私文書，│
│    │（五）部分│、第 210條之│足以生損害於他人，處有│
│    │          │行使偽造私文│期徒刑伍月，如易科罰金│
│    │          │書罪及同法第│，以新臺幣壹仟元折算壹│
│    │          │339條第1項之│日。如附表二編號4 所示│
│    │          │詐欺取財罪。│偽造之「臺北市私立光仁│
│    │          │            │國民小學」壹枚沒收。  │
├──┼─────┼──────┼───────────┤
│ 6  │事實欄一、│刑法第 216條│郭姵君行使偽造私文書，│
│    │（六）部分│、第 210條之│足以生損害於他人，處有│
│    │          │行使偽造私文│期徒刑伍月，如易科罰金│
│    │          │書罪及同法第│，以新臺幣壹仟元折算壹│
│    │          │339條第1項之│日。如附表三編號1 、2 │
│    │          │詐欺取財罪。│、4 所示偽造之「臺北縣│
│    │          │            │私立光仁高中」印文壹枚│
│    │          │            │、「臺北市私立光仁國民│
│    │          │            │小學」印文共貳枚，均沒│
│    │          │            │收。                  │
├──┼─────┼──────┼───────────┤
│ 7  │事實欄一、│刑法第 216條│郭姵君行使偽造私文書，│
│    │（七）部分│、第 210條之│足以生損害於他人，處有│
│    │          │行使偽造私文│期徒刑肆月，如易科罰金│
│    │          │書罪及同法第│，以新臺幣壹仟元折算壹│
│    │          │339條第1項之│日。如附表三編號3 所示│
│    │          │詐欺取財罪。│偽造之「臺北市私立光仁│
│    │          │            │國民小學」壹枚沒收。  │
└──┴─────┴──────┴───────────┘
附表二：
┌──┬────────┬────────┬──────┐
│編號│ 偽造之文件名稱 │偽造之印章、印文│   備註     │
├──┼────────┼────────┼──────┤
│ 1  │97年 9月18日私立│「臺北市私立光仁│影本見臺灣板│
│    │光仁國小系統組合│國民小學」、「侯│橋地方法院檢│
│    │櫃契約書        │文龍」印文各 1枚│察署99年度他│
│    │                │                │字第5558號偵│
│    │                │                │查卷第3頁   │
├──┼────────┼────────┼──────┤
│ 2  │98年3月4日承諾書│「臺北市私立光仁│同上卷第9頁 │
│    │                │國民小學」、「侯│            │
│    │                │文龍」印文各 2枚│            │
├──┼────────┼────────┼──────┤
│ 3  │98年10月12日私立│「臺北市私立光仁│同上卷第11頁│
│    │光仁國小系統組合│國民小學」印文 1│            │
│    │櫃契約書        │枚              │            │
├──┼────────┼────────┼──────┤
│ 4  │98年10月12日台北│「臺北市私立光仁│同上卷第10頁│
│    │市私立光仁國民小│國民小學」印文 1│            │
│    │學防焰超耐磨柚木│枚              │            │
│    │工程合約書      │                │            │
├──┼────────┼────────┼──────┤
│ 5  │                │偽造上開印文所用│均未據扣案  │
│    │                │之「臺北市私立光│            │
│    │                │仁國民小學」、「│            │
│    │                │侯文龍」印章各 1│            │
│    │                │枚              │            │
└──┴────────┴────────┴──────┘
附表三：
┌──┬────────┬────────┬──────┐
│編號│ 偽造之文件名稱 │偽造之印章、署押│   備註     │
├──┼────────┼────────┼──────┤
│ 1  │99年 3月10日私立│「臺北縣私立光仁│影本見臺灣板│
│    │光仁高中遮光防焰│高中」印文 1枚  │橋地方法院檢│
│    │窗簾工程合約書  │                │察署99年度偵│
│    │                │                │字第 23094號│
│    │                │                │偵查卷第19頁│
├──┼────────┼────────┼──────┤
│ 2  │99年 3月10日台北│「臺北市私立光仁│同上卷第24頁│
│    │市私立光仁國民小│國民小學」印文 1│            │
│    │學塑膠地磚工程合│枚              │            │
│    │約書            │                │            │
├──┼────────┼────────┼──────┤
│ 3  │99年 3月10日私立│「臺北市私立光仁│同上卷第35頁│
│    │光仁國民小學系統│國民小學」印文 1│            │
│    │組合櫃契約書    │枚              │            │
├──┼────────┼────────┼──────┤
│ 4  │99年 3月10日台北│「臺北市私立光仁│同上卷第29頁│
│    │市私立光仁國民小│國民小學」印文 1│            │
│    │學防焰超耐磨柚木│枚              │            │
│    │工程合約書      │                │            │
├──┼────────┼────────┼──────┤
│ 5  │                │偽造上開印文所用│均未據扣案，│
│    │                │之「臺北縣私立光│其中「臺北市│
│    │                │仁高中」、「臺北│私立光仁國民│
│    │                │市私立光仁國民小│小學」印章與│
│    │                │學」印章各 1枚  │附表一編號 5│
│    │                │                │所示之印章相│
│    │                │                │同。        │
└──┴────────┴────────┴──────┘